【裁判字號】    99,台上,405
【裁判日期】    990121
【裁判案由】    常業重利等罪
【裁判全文】
最高法院刑事判決              九十九年度台上字第四０五號
上  訴  人  甲○○
上列上訴人因常業重利等罪案件，不服台灣高等法院花蓮分院中
華民國九十六年十月三十一日第二審判決（九十六年度上訴字第
一一七號，起訴案號：台灣台東地方法院檢察署九十四年度偵字
第一八九０號），提起上訴，本院判決如下：
    主  文
上訴駁回。
    理  由
一、關於常業重利及非法剝奪人之行動自由部分：
按刑事訴訟法第三百七十七條規定：上訴於第三審法院，非以判
決違背法令為理由，不得為之；是提起第三審上訴，應以原判決
違背法令為理由，係屬法定要件。如果上訴理由書狀並未依據卷
內訴訟資料具體指摘原判決不適用何種法則或如何適用不當，或
所指摘原判決違法情事，顯與法律規定得為第三審上訴理由之違
法情形不相適合時，均應認其上訴為違背法律上之程式，予以駁
回。又證據之取捨與其證明力之判斷，以及事實有無之認定，屬
事實審法院之職權，苟其取捨證據與判斷證據證明力並不違背經
驗法則及論理法則，即不容任意指為違背法令，而執為第三審適
法之上訴理由。原判決綜合全案卷證資料，本於事實審法院之推
理作用，認上訴人甲○○有其事實欄所載常業重利及非法剝奪人
行動自由之犯行，因而撤銷第一審關於常業重利及非法剝奪人行
動自由部分之科刑判決，改判仍論上訴人以犯共同乘他人急迫貸
以金錢，而取得與原本顯不相當之重利罪為常業及共同連續以非
法之方法，剝奪人之行動自由罪，分別量處有期徒刑二年，併諭
知相關沒收之從刑及有期徒刑一年八月，減為有期徒刑十月。已
敘明所憑證據及認定之理由，並說明上訴人所犯常業重利及非法
剝奪人之行動自由二罪，並無方法、結果行為與目的行為之牽連
關係，非刑法修正前之牽連犯，而對上訴人主張係牽連犯為不可
採，詳加說明指駁。所為論斷，俱有卷存證據資料可資覆按，核
無違背法令情形。按刑法之重利罪以乘他人急迫、輕率或無經驗
，貸以金錢或其他物品，而取得與原本顯不相當之重利為構成要
件，該罪並無處罰未遂犯之規定。依原判決事實欄之認定記載，
上訴人於所謂以「日仔會」或「票貼」方式貸款予急迫之人時，
均在貸款之金額預先扣除利息，足見其貸款時即已取得與原本顯
不相當之重利甚明，原判決因以上訴人借款於被害人行為完成時
（已扣取重利），其重利行為已成立，而論處常業重利罪刑，並
以上訴人於貸款他人時，除收取重利之意圖外，並無預期借款之
人不依約償還，即以妨害自由方式，達收取不當重利之意念，所
犯常業重利與非法剝奪他人行動自由之妨害自由罪間，難認有方
法、結果與目的行為之牽連關係，而予以分論併罰，核無調查未
盡或理由矛盾，亦無適用法則不當之情形。上訴意旨片取原判決
事實及理由欄四第(二)段說明「上訴人借款於被害人之目的為收取
暴利，於借款行為完成時，其重利行為已成立」之片段，指摘原
判決認重利罪於約定貸款時即已成立犯罪，不以實際已取得重利
為要件，尚有誤會，不得執為上訴第三審之適法理由。其他上訴
意旨徒憑己見，住意指摘原判決未依牽連犯論處不當，或就原審
採證認事職權之適法行使，或對原判決已論斷明白之事項，泛指
違背法令，均與法律規定得為第三審上訴理由之違法情形不相適
合。應認上訴人關於此部分之上訴違背法律上之程式，予以駁回
。
二、關於恐嚇危害安全部分：
按刑事訴訟法第三百七十六條所列各罪之案件，經第二審判決者
，不得上訴於第三審法院，法有明文。原判決依刑法第三百零五
條論處上訴人共同以加害生命、身體之事，恐嚇他人致生危害於
安全罪刑部分，核屬刑事訴訟法第三百七十六條第一款之案件，
依上開說明，既經第二審判決，自不得上訴於第三審法院，上訴
人猶對此部分提起上訴，顯為法所不許，亦應予駁回。
據上論結，應依刑事訴訟法第三百九十五條前段，判決如主文。
中    華    民    國  九十九  年    一    月  二十一  日
                      最高法院刑事第八庭
                          審判長法官  洪  文  章
                                法官  王  居  財
                                法官  郭  毓  洲
                                法官  黃  梅  月
                                法官  邱  同  印
      本件正本證明與原本無異
                                      書  記  官
中    華    民    國  九十九  年    一    月  二十六  日
                                                      ｍ

司法院資訊處製作；財團法人民間司法改革基金會備份。
